臺灣高等法院臺南分院民事判決
                                     108年度重上字第80號
上  訴  人  
即反訴原告  蘇咏筌（蘇暉橋之承受訴訟人）
            蘇靈瑄（蘇暉橋之承受訴訟人）
兼  共  同
訴訟代理人  翁人仟（蘇暉橋之承受訴訟人）    
上  訴  人  蘇明堇  
            蘇藏烈  
            蘇藏熙  
            蘇藏富  
            蘇薪艷  
前 列七 人（翁人仟除外）
共      同
訴訟代理人  劉烱意律師
前 列八 人
共      同
訴訟代理人  何永福律師
視同上訴人  蘇一倫  
            蘇玲玉  
            蘇筱惠  
            蘇建彰  
            蘇承義  
被 上訴 人    
即反訴被告  蘇友宏  
            蘇友彥  
            蘇友濱  
            蘇承璞  
            蘇承道  
            蘇友德  
共      同
訴訟代理人  呂維凱律師
複 代理 人  蔡昀圻律師
上列當事人間請求確認派下權事件，上訴人對於中華民國107年1
2月26日臺灣嘉義地方法院107年度重訴字第44號第一審判決提起
上訴，上訴人蘇靈瑄、蘇咏筌、翁人仟並於本院提起反訴，本院
於110年6月30日言詞辯論終結，判決如下：
    主  文
原判決廢棄。
被上訴人在第一審之訴駁回。
反訴原告之反訴駁回。
第一審及第二審訴訟費用由被上訴人負擔。
反訴訴訟費用由反訴原告負擔。
    事實及理由
壹、程序方面：
一、按訴訟標的對於共同訴訟之各人必須合一確定者，共同訴訟
    人中一人之行為有利益於共同訴訟人者，其效力及於全體，
    不利益者，對於全體不生效力，民事訴訟法第56條第1項第1
    款定有明文。又所謂訴訟標的對於共同訴訟之各人必須合一
    確定者，係指固有必要共同訴訟與類似必要共同訴訟而言。
    查本件上訴人（含視同上訴人）前以祭祀公業蘇福記（下稱
    系爭公業）係設立於甲午戰役之後，日據初期，系爭公業因
    無管理人，由全體派下現員（辛○○等計11人）推舉原上訴人
    蘇暉橋為申報人，由蘇暉橋於民國107年2月12日向嘉義縣○○
    市公所（下稱○○市公所）辦理申報，○○市公所於107年0月00
    日以朴市良字第0000004521號公告徵求異議，並以同日同字
    第0000004581A號函檢送系爭公業公告文、派下員名冊、繼
    承系統表及財產清冊，囑於文到次日起刊登新聞紙連續3日
    ，並副知被上訴人丙○○。原上訴人蘇暉橋嗣於107年3月30日
    至4月1日在聯合報刊登，惟經被上訴人於107年4月15日向○○
    市公所提出異議，因異議未終結，○○市公所乃以107年5月9
    日朴市民字第0000006545號函通知被上訴人於文到次日起30
    日內，向法院提起確認派下權之訴（見本院卷一第211至213
    頁），被上訴人遂於107年5月16日對上訴人提起本件確認系
    爭公業派下權不存在之訴（見原審卷一第11頁）。嗣經原審
    為上訴人敗訴之判決，上訴人子○○、巳○○、未○○、午○○、辰
    ○○及原上訴人蘇暉橋聲明不服，提起上訴，衡諸派下權係指
    祭祀公業所屬派下員之權利，揆諸前揭規定及說明，上訴人
    是否享有系爭公業之派下權，應屬類似必要共同訴訟，前揭
    上訴人於法定期間內提起上訴，其效力應及於乙○○、寅○○、
    卯○○、丑○○、辛○○等人，爰同列為視同上訴人，先予敘明。
二、次按當事人死亡者，訴訟程序在有繼承人、遺產管理人或其
    他依法令應續行訴訟之人承受其訴訟以前當然停止；第168
    條至第172條及前條所定之承受訴訟人，於得為承受時，應
    即為承受之聲明，民事訴訟法第168條及第175條第1項定有
    明文。又按本條例施行後，祭祀公業及祭祀公業法人之派下
    員發生繼承事實時，其繼承人應以共同承擔祭祀者列為派下
    員，此觀祭祀公業條例第5條規定即明。查原審為上訴人敗
    訴之判決，上訴人提起上訴後，其中上訴人蘇暉橋於108年3
    月20日死亡，而其繼承人庚○○（蘇暉橋之子）、申○○（蘇暉
    橋之女）、甲○○（蘇暉橋之配偶）等3人同為共同承擔祭祀
    之人（下合稱上訴人庚○○等），並具狀聲明承受訴訟（見本
    院卷一第169至173、327頁、卷三第383至395頁），核屬有
    據，應予准許。
三、再按於第二審提起反訴，非經他造同意，不得為之。但於某
    法律關係之成立與否有爭執，而本訴裁判應以該法律關係為
    據，並請求確定其關係者；或就同一訴訟標的有提起反訴之
    利益者，不在此限，民事訴訟法第446條第2項但書第1款、
    第2款分別定有明文。而前揭第1款係指提起中間確認之訴之
    情形；又第2款係指就同一訴訟標的，當事人兩造所主張之
    權利，若提起反訴，有助於當事人紛爭解決一次性，符合訴
    訟經濟原則，且不延滯訴訟及妨害他造防禦之情形而言。經
    查：
　㈠被上訴人於原審起訴主張其等為系爭公業之派下員，上訴人
    並非系爭公業之派下員，而請求確認上訴人對系爭公業之派
    下權不存在。原審為被上訴人勝訴之判決，上訴人不服，提
    起上訴，而其中上訴人庚○○等（即原上訴人蘇暉橋之承受訴
    訟人）並提起反訴（見本院卷三第202至203頁），主張其等
    為系爭公業之派下員，被上訴人並非系爭公業之派下員，而
    反訴請求確認被上訴人即反訴被告就系爭公業之派下權不存
    在。衡諸派下權存否之爭執，為私權爭議事件，又確認利益
    之有無，必須針對兩造當事人間之具體訴訟事件，是否得以
    確認判決有效適當之解決加以判斷。是以，確認判決之法律
    上利益與確認之訴之當事人適格要件常為一體兩面，具備確
    認利益，通常亦須具備當事人適格之訴訟實施權，而具備當
    事人適格之訴訟實施權，始能認有確認利益。
　㈡準此，上訴人庚○○等提起反訴之訴訟標的法律關係，核與兩
    造當事人間本訴之具體訴訟事件，是否得以確認判決為有效
    適當之解決有關，且其反訴所為被上訴人即反訴被告非系爭
    公業派下員之主張，於原審就本訴部分為審理時，已據兩造
    當事人於訴訟上盡充分攻擊防禦之能事。是上訴人庚○○等於
    第二審提起反訴，請求確認被上訴人即反訴被告就系爭公業
    之派下權不存在，對於當事人間之紛爭一次解決及訴訟經濟
    有利，且無延滯訴訟及妨害被上訴人之防禦，核與民事訴訟
    法第446條第2項但書第2款規定無不合，應予准許。
四、視同上訴人乙○○、寅○○、卯○○、丑○○、辛○○均未於言詞辯論
    期日到場，核無民事訴訟法第386條所列各款情形，爰依被
    上訴人之聲請，由其一造辯論而為判決。
貳、實體方面：
一、被上訴人本訴主張及反訴抗辯：系爭公業乃源自於來臺第一
    代祖先蘇信之墓地及祭祀（蘇信原為清朝翰林學士，後棄官
    從商），蘇信在臺期間，開始創業經營中國福建與臺灣兩地
    貿易生意，當時創設之商號為「福記船頭行」，加以本姓蘇
    ，故通稱大家長蘇信之墓地為「蘇福記」。蘇為是蘇信的7
    男，克紹箕裘承接事業，並將「福記船頭行」事業發揚光大
    ，又為感念父親及先祖恩德，故設立系爭公業，並擔任系爭
    公業管理人，提供土地及收益，作為祭祀費用之負擔。蘇為
    過世後由其長子蘇風榮繼續管理，隨後再傳二男蘇孝庚繼續
    農耕繳稅，現由蘇孝庚之長男丙○○繼續管理，並繳納地價稅
    。系爭公業之派下員應為被上訴人，惟上訴人卻以系爭公業
    派下員自居，向○○市公所申報系爭公業，經被上訴人異議，
    兩造就上訴人有無系爭公業派下員身分顯有爭執，乃依祭祀
    公業條例第57條之規定，提起本訴等情，求為確認上訴人對
    系爭公業之派下權不存在之判決（原審為被上訴人勝訴之判
    決，上訴人〔視同上訴人除外〕聲明不服，提起上訴，而其中
    上訴人庚○○等於本院提起反訴）。並答辯聲明：上訴及反訴
    均駁回。
二、上訴人則以：系爭公業係上訴人之祖先蘇榮華以在臺開基祖
    「蘇福」為享祀人所設立，並以享祀人之姓名「蘇福」尾加
    「記」字為其公號，名為「祭祀公業蘇福記」。又嘉義縣○○
    市○○段000、000、000、0000、0000、0000、0000地號土地
    （下稱系爭7筆土地）所有權人登記為「祭祀公業蘇福記」
    ，係由日據時期明治39年12月17日原登記名義為「○○○○○○○○
    000地番（墳墓地）：業主『蘇福記』」演變而來。依日據時
    期土地登記簿記載，大正元年10月21日地政機關受附業主公
    蘇福記保存（登記）○○○○○○○○街○○○○-○-○-○，建物敷地登記
    ，對照日據時期戶籍登記，於大正9年4月21日出生之蘇水樹
    （為原上訴人蘇暉橋之曾祖父蘇庵之長兄蘇愩牛之次男）及
    蘇庵、蘇養（為上訴人巳○○、未○○、午○○、辰○○、子○○、原
    上訴人蘇暉橋之曾祖父、祖父）之本籍，均載為「臺南州○○
    郡○○街○○○○○○○番地」，與上開建物所在番地相同。又該000
    番母地號土地嗣分割出000番-1土地，依日據時期土地登記
    簿載為系爭公業所有，明治37年4月20日分割本番-2、-3、-
    4土地，其業主權仍為系爭公業所有，再自日據時期000番-1
    土地分割出000番-9（○○段000-9地號）土地，其所有權人蘇
    阿明（為上訴人辛○○之父親，上訴人乙○○、寅○○、卯○○、丑
    ○○之祖父）、蘇養，係蘇福、蘇榮華之後代子孫，可證上訴
    人為系爭公業之派下員，對系爭公業有派下權等語，資為抗
    辯。並上訴聲明：㈠原判決廢棄。㈡被上訴人在第一審之訴駁
    回。
　　上訴人即反訴原告庚○○等之反訴主張：據○○市志所載，清末
    時，朴子所設商號並無所謂「福記船頭行」，而被上訴人祖
    先所經營之商號為「源興船頭行」，被上訴人稱當時蘇信創
    設之商號為「福記船頭行」，純屬虛構。又被上訴人袓先蘇
    為、蘇風榮，其日據時期戶籍登記之「本籍」，係載為嘉義
    廳○○○○○○○○街000番地，其戶籍本籍番地與前述000土地地番
    不同，當可確認蘇為僅係受蘇榮華委託為管理人。而管理人
    蘇為及被上訴人並非系爭公業享祀人蘇福及設立人蘇榮華之
    後代子孫，自無系爭公業之派下權等情。並反訴聲明：確認
    反訴被告對系爭公業之派下權不存在。
三、兩造不爭執事項：
  ㈠嘉義縣○○市○○段000、000、000、0000、0000、0000、0000地
    號等系爭7筆土地為系爭公業所有，管理人為蘇為。
  ㈡系爭7筆土地於明治39年（即1906年）間原編為○○○○○○○○000
    地番，土地台帳記載業主蘇福記、管理人蘇為；民國35年間
    分別登記為下竹圍段000及000-1地號；民國53年間再分割為
    下竹圍段000、000-1、000-6、000-5、000-4、000-3、000-
    2地號；民國72年間重測後始編為系爭7筆土地，所有權人系
    爭公業蘇福記及管理人蘇為均未變動。
  ㈢依嘉義縣政府107年5月16日府經工商字第1079301018號函所
    附商業登記抄本之記載，訴外人蘇孝庚於59年9月14日以「
    福記行」名義申請商業登記，營業項目為雜貨、米、菸酒，
    已於74年12月20日核准歇業。
  ㈣訴外人蘇王欗於50年1月21日以「金福記銀樓」名義申請商業
    登記，經營銀樓，現已歇業。
  ㈤嘉義縣財政稅務局107年0月0日嘉縣財稅土字第0000015878號
    函略以：系爭7筆土地於87年至95年間之納稅義務人為「祭
    祀公業蘇福記 管：蘇為 使：丙○○」；96年至今納稅義務人
    為「祭祀公業蘇福記 管：蘇為 使：戊○○」。
  ㈥系爭7筆土地現由被上訴人丙○○使用管理，並於其上經營停車
    場。
  ㈦蘇為生於嘉永二年（即1849年）職業欄記載為日傭，蘇風榮
    生於明治七年（即1874年），職業欄記載嘉義廳巡查補。蘇
    水樹、蘇湖、蘇愩牛職業欄記載為日傭。
  ㈧上訴人之祖先（蘇愩牛、蘇湖、蘇庵）於日據時期戶籍登記
    之住所為「○○郡○○街○○000番地」。
  ㈨被上訴人之祖先蘇為（即蘇信之七男）、蘇風榮（即蘇為之
    長男）於日據時期戶籍登記之住所為「嘉義廳○○○○○樸
    仔腳000番地」。
  ㈩蘇暉橋生前於107年2月12日向○○市公所申請辦理系爭公業
    派下全員證明書，被上訴人丙○○依祭祀公業條例第12條第
    1項之規定提出異議，並提起本件確認派下權不存在之本訴
    。
  兩造主觀上均認是不同祖先，依現有戶籍資料、兩造所提出
    之族譜、神祖牌位顯示無任何親戚關係。
四、本院之判斷：
  ㈠按確認法律關係之訴，非原告有即受確認判決之法律上利益
    者，不得提起之，民事訴訟法第247條第1項前段定有明文。
    而所謂即受確認判決之法律上利益，係指就為訴訟標的之權
    利或法律關係之成立或存在與否不明確而有爭執，原告主觀
    上認其在法律上之地位有不安之狀態存在，且此種不安之狀
    態，能以確認判決將之除去者而言，縱其所求確認者為他人
    間之法律關係，亦非不得提起。查上訴人前推舉蘇暉橋為申
    報人，向○○市公所辦理系爭公業派下員及財產等申報事宜，
    經被上訴人提出異議未終結，○○市公所乃函請被上訴人向法
    院提起確認派下權之訴，已如前述，茲因兩造各自主張自己
    方為系爭公業之派下員，並否認對造之派下員資格，則兩造
    間就對造是否有系爭公業之派下權既有爭執，且此不安之法
    律狀態係得以確認判決將之除去，從而，被上訴人提起之本
    訴及反訴原告庚○○等提起之反訴，均堪認有即受確認判決之
    法律上利益。
　㈡次按管理人、派下員或利害關係人對祭祀公業申報、祭祀公
    業法人登記、變更及備查之事項或土地登記事項，有異議者
    ，除依本條例規定之程序辦理外，得逕向法院起訴，祭祀公
    業條例第57條定有明文。又民法第828條第2項規定所謂應得
    公同共有人全體之同意者，係指對公同共有物之處分（如移
    轉物權）或其他權利之行使（如使用收益、設定負擔）而言
    ，確認派下權關係存否，並非公同共有物之處分行為，亦非
    對公同共有物之其他權利行使行為，應無前開法條之適用。
    本件被上訴人或反訴原告主張其為系爭公業合法派下員，對
    於抗辯為系爭公業合法派下員之他造，即得獨立提起確認派
    下權不存在之訴訟，並無另經全體派下員同意之必要。是以
    ，被上訴人對上訴人提起本件確認上訴人就系爭公業派下權
    不存在之本訴，或上訴人即反訴原告庚○○等對反訴被告提起
    本件確認反訴被告對系爭公業派下權不存在之反訴，其當事
    人適格均無欠缺，合先敘明。
　㈢被上訴人主張系爭公業乃源自於來台第一代祖先「蘇信」之
    墓地及祭祀（蘇信原為清朝翰林學士，後棄官從商），蘇信
    在臺期間，開始創業經營中國福建與臺灣兩地貿易生意，當
    時創設之商號為「福記船頭行」，加以本姓蘇，故通稱大家
    長蘇信之墓地為「蘇福記」。「蘇為」是蘇信之7男，克紹
    箕裘承接事業，並將「福記船頭行」事業發揚光大，又為感
    念父親及先祖恩德，故設立系爭公業，並擔任系爭公業管理
    人，被上訴人係蘇為之後代子孫，自為系爭公業之派下員。
    至於上訴人並非蘇為之後代子孫，自非系爭公業之派下員等
    情；然經上訴人抗辯：系爭公業係以在臺開基祖「蘇福」為
    享祀人，並以享祀人之姓名「蘇福」尾加「記」字為其公號
    ，名為「祭祀公業蘇福記」，設立於甲午戰役之後，設立人
    為「蘇榮華」。上訴人祖先蘇水樹、蘇庵、蘇榮華於日據時
    期戶籍登記之「本籍」載為：「○○郡○○街朴子○○○○○番地」
    ，自係配以嘉義廳○○○○○○○○街○○○土地番地（即地番），而
    由該母地號分割沿革及所有權人之記載，暨上訴人為系爭公
    業設立人蘇榮華之後代子孫或共同承擔祭祀之繼承人觀之，
    可證上訴人對系爭公業之派下權存在。至於被上訴人並非設
    立人蘇榮華之後代子孫，自非系爭公業之派下員等語。經查
    ：
　⒈按祭祀公業，係以祭祀祖先為目的，而設立之獨立財產，故
    其設立，自須有享祀人、設立人及獨立財產之存在。又祭祀
    公業取名之方法，或係採享祀人之本名為準，或係以享祀人
    之公號為準，或另取新名稱，或係以派下全體所屬之家號，
    或以設立人之人數有關字辭為準，是其取名並無一定之標準
    ，而係任由設立人隨意定之。於清代初期，自中國大陸渡臺
    者，大都並無久住之意，多屬春來秋歸之興販，迨至乾隆12
    年始見撤廢禁止攜眷入臺之禁令，自此以後，臺灣之祭祀公
    業亦漸見其設立，自嘉慶、道光年間以後，逐年增加，現時
    所存之祭祀公業，多係設立於此時期。前清時代，臺灣之祭
    祀公業之設立方式，依習慣固有以太祖為享祀人而採取廣泛
    之族人為其範圍，或以最近共同始祖為享祀人，將其範圍限
    於家產分割當時，或分財後不久所成立各家之親屬。於日據
    時代，臺灣當時現存之祭祀公業，依習慣存續，派下對於公
    業財產仍擁有房份，關於公業財產之處分須得總派下之同意
    。惟不論何者，原則上均須為祭祀公業之設立人及其繼承人
    始得為派下（見法務部編印，臺灣民事習慣調查報告，93年
    5月版〔下稱臺灣民事習慣調查報告〕，第734、742至743、74
    7、748、752至753、765、783頁）。因此，祭祀公業之享祀
    人僅係公業所祭祀之祖先，並非公業之所有人，故凡非公業
    之設立人或享有該設立人派下權之繼承人，縱為享祀人之後
    裔，仍無派下權可言（最高法院93年度台上字第902號判決
    意旨參照）。
　⒉另按當事人主張有利於己之事實者，就其事實有舉證之責任
    。但法律別有規定，或依其情形顯失公平者，不在此限，民
    事訴訟法第277條定有明文。若一造已有適當之證明者，他
    造欲否認其主張，即不得不更舉反證，此乃舉證責任分配之
    原則。又我國神明會或祭祀公業等類此團體，關於其名下財
    產及會員（派下員)範圍及取得會員權（派下權)之方式，輒
    因年代久遠，人物全非，遠年舊物，每難以查考，涉有舉證
    困難之問題，於此情形，當事人自得依民事訴訟法第277條
    但書，主張以證明度減低之方式，減輕其舉證責任。苟當事
    人之一造依該方式提出相關之證據，本於經驗法則，可推知
    其與事實相符者，應認其已盡舉證之責。衡諸祭祀公業管理
    人之資格，習慣上尚無何項限制，只需具有意思能力之自然
    人即可。有派下之公業，通常以選任派下擔任管理人為原則
    ，但選任派下以外之人為管理人亦屬有效（見臺灣民事習慣
    調查報告，第775頁）。又按事實為法律關係發生之特別要
    件者，在消極確認之訴，應由被告就其存在負舉證之責任。
    祭祀公業之管理人既通常選任派下員擔任為原則，此係常態
    事實，以非派下員擔任為例外，此係變態事實；依舉證責任
    轉換之原則，就此例外，即選任非派下員擔任管理人一節，
    應由主張此例外變態事實之人負舉證之責任（最高法院87年
    度台上字第1719號判決意旨參照）。
　⒊關於被上訴人為系爭公業派下員之認定：
　⑴被上訴人主張系爭公業之享祀人為蘇信（創設「福記船頭行
    」，其子孫通稱大家長蘇信之墓地為「蘇福記」），蘇為係
    蘇信之7男，將「福記船頭行」事業發揚光大，並設立系爭
    公業，擔任系爭公業管理人等情，其中有關系爭公業之享祀
    人為蘇信、設立人為蘇為及系爭公業命名由來之主張，僅係
    口頭陳述，並未提出任何積極證據以實其說。又觀系爭公業
    名下土地地籍資料（原證2-4），僅得證明系爭公業管理人
    為蘇為乙情。再者，依○○市志（下）記載：「行號：源興」
    、「年代：光緒中葉」、「祖籍：閩泉」、「開基祖：蘇風
    榮」、「營業項：船頭行」等語（見○○市志（下），○○市公
    所出版，87年2月，第376頁先民行號表，外放），縱認蘇為
    之子蘇風榮曾經營「源興船頭行」、興建「源興樓」樓房（
    被上證18），並捐贈朴子配天宮龍柱（原證6-1），財力豐
    厚，及被上訴人歷代祖先牌位載有蘇風榮、蘇孝庚等人（原
    證7-1），惟此僅可推知被上訴人祖先蘇風榮之事跡，並不
    足據以證明被上訴人主張系爭公業之享祀人為蘇信、設立人
    為蘇為及系爭公業命名由來之事實為真實。又蘇風榮之子蘇
    孝庚於59年9月14日以「福記行」名義申請商業登記，蘇王
    欗（蘇風榮之子蘇孝清之配偶）於50年1月21日以「金福記
    銀樓」名義申請商業登記（見兩造不爭執事項㈢、㈣），係系
    爭公業設立甚久後發生之事，且其等使用「福記」為商號名
    稱，亦不足以證實被上訴人上開主張為真實。是以，被上訴
    人所稱系爭公業之享祀人為蘇信，創設「福記船頭行」，其
    子孫通稱大家長蘇信之墓地為「蘇福記」，其子蘇為將「福
    記船頭行」事業發揚光大，並設立系爭公業等情，缺乏所據
    ，固難遽信。
　⑵惟稽之系爭公業所有之系爭7筆土地，自日據時期迄今均登記
    管理人為蘇為（見兩造不爭執事項㈠、㈡、㈨），足認蘇為曾
    擔任系爭公業之管理人。揆諸祭祀公業之管理人通常以選任
    派下員擔任為原則（常態事實），而以非派下員擔任為例外
    （變態事實），是以本件自應先推定蘇為係系爭公業之派下
    員，再依舉證責任轉換之原則，由上訴人就管理人蘇為及其
    後代子孫非系爭公業派下員之變態事實，負舉證之責任。至
    於上訴人援引前揭最高法院87年度台上字第1719號判決意旨
    ，主張本件被上訴人之祖先蘇為雖為系爭公業之管理人，然
    未必為派下，應由被上訴人證明其為系爭公業之派下為真實
    後，上訴人始就抗辯之事實，負證明之責任云云，應有誤解
    ，為不足採。又其另依學者張學海之見解（見本院卷一第36
    1頁）為同一之主張，亦非可採。準此，上訴人自應就系爭
    公業管理人蘇為非系爭公業派下員之利己事實，負舉證之責
    任。
　⑶上訴人雖以上開○○市志（下）：「行號：源興」、「年代：
    光緒中葉」、「祖籍：閩泉」、「開基祖：蘇風榮」、「營
    業項：船頭行」之史料記載，而質疑被上訴人主張之真實性
    。惟依其內容，僅可證明蘇風榮曾設立商號名稱為「源興船
    頭行」，而與「福記船頭行」無關之事實，但並不足依此推
    翻蘇為係系爭公業派下員之認定。又上訴人辯稱系爭公業於
    日據時期初期明治年間設立，係由其設立人蘇榮華委任蘇為
    為管理人，此由土地登記簿記載即可得知云云（見本院卷一
    第348頁）；然查，依土地登記簿之記載（見本院卷一第297
    至301頁），完全無從推知有上訴人主張委任之事實。再者
    ，依上訴人所提出祭祀公業蘇福記派下員系統表之記載（見
    原審卷一第154、327頁），享祀人為蘇福，設立人為蘇榮華
    （道光戊子年出生，西元1828年）。而蘇榮華之子為蘇有參
    ，蘇有參之子為蘇愩牛、蘇湖、蘇庵3人，又蘇愩牛係明治1
    0年出生（西元1877年）、蘇湖係明治12年出生（西元1879
    年）、蘇庵係明治14年出生（西元1881年）（見本院卷四第
    39頁），對照蘇為係嘉永2年8月13日出生（西元1849年）（
    見本院卷四第53頁），若系爭公業確係由蘇榮華所設立，則
    蘇榮華本人或其子、孫均可任管理人，實無委由上訴人自己
    所稱由毫無親屬關係之鄰居蘇為擔任管理人之必要。況且，
    依年代計算，當時蘇榮華較蘇為年長20歲，更為成熟穩健，
    衡情亦無將其本人設立之系爭公業交付鄰居蘇為代為管理之
    理。而上訴人亦自承其無法舉證證明先人委由鄰居蘇為擔任
    系爭公業管理人之事實（見原審卷二第268頁），則其抗辯
    蘇為非系爭公業之派下員，而其後代子孫亦非系爭公業派下
    員云云，自非可採。
　⑷上訴人雖又以臺灣省土地關係人繳驗憑證申報書及保證書之
    記載內容略以：蘇為之長男蘇風榮提出臺灣省土地關係人繳
    驗憑證申報書，以代理人身分申報○○○000地號土地所有者蘇
    福記是公業，管理人蘇為，蘇為死亡，尚未再選管理人，暫
    時代理申報，並檢附35年7月17日保證書，記載具保證人蘇
    孝陞、蘇銅炮、蘇孝庚、具證明人朴子鎮長保證○○○000地號
    土地權利確為亡「蘇福記」所有，被保證人「蘇福記」、性
    別男，保證人與被保證人為「親友」關係，蘇福記死亡，未
    相續登記。該申報書上有「駁回」文字記載，及該保證書中
    「親友」之日文解釋，係指非常親近推心置腹之朋友為憑（
    見本院卷一第147、149頁），而質疑被上訴人祖先並非系爭
    公業之派下員云云。惟查：
　　①審究上開申報書上僅記載駁回，並未敘明其理由，而其原
      因是否如被上訴人所稱係因所有人及保證書之被保證人均
      記載為「蘇福記」，性別男，與原日據時期之地籍簿冊「
      祭祀公業蘇福記」之記載不合，而遭駁回，及蘇風榮當時
      為何未對駁回申報之決定提出異議，因無相關資料足資查
      考，尚無從遽予論斷。惟依蘇風榮暫時代理申報之意旨，
      對照國民政府於35年5月15日辦理○○○000地號土地總登記
      ，仍將其所有權人登記為「祭祀公業蘇福記」、管理者登
      記為「蘇為」（住所在嘉義縣○○市○○街000號）（見本院
      卷一第151頁土地登記簿謄本），並未變更系爭公業自日
      據時期起登記所有權人為「祭祀公業蘇福記」、管理人「
      蘇為」之法律事實狀態，自無從以蘇風榮當時未對駁回申
      報之決定提出異議之情，而遽為蘇風榮知悉蘇為僅係管理
      人，並非系爭公業派下員之推論。從而，上訴人據以抗辯
      被上訴人之祖先蘇為非系爭公業之派下員云云，為不足採
      。
    ②又查，前述臺灣省土地關係人繳驗憑證申報書及保證書係
      向臺灣光復後之國民政府申請登記，當時承辦申報案件之
      公務人員所理解認知之文字意涵，係以中文意思或日文意
      思為解釋方法，已難查知，故上訴人所稱應以日文意思解
      釋保證書中「親友」之意思，既乏所據，則其依此抗辯具
      保證人蘇孝陞、蘇銅炮、蘇孝庚與蘇福記並無血緣關係，
      被上訴人為具保證人之子嗣，顯非系爭公業之派下員云云
      ，亦非可採。
　⑸按本條例施行前已存在之公業，其派下員依規約定之；無規
    約或規約未規定者，派下員為設立人及其男系子孫（含養子
    ）；本條例施行後，祭祀公業及祭祀公業法人之派下員發生
    繼承事實時，其繼承人應以共同承擔祭祀者列為派下員，祭
    祀公業條例第4條第1項及第5條分別定有明文。查被上訴人
    丙○○、丁○○、己○○、戊○○為系爭公業管理人蘇為之曾孫，被
    上訴人癸○○、壬○○為蘇為之曾曾孫（見原審卷一第45至69頁
    、卷三第247至253頁，兩造不爭執事項㈨），而蘇為係系爭
    公業之管理人，應推定其為系爭公業之派下員，又上訴人所
    舉證據並不足以推翻上開事實認定，則被上訴人主張其等為
    蘇為之後代子孫，而為系爭公業之派下員乙情，堪予採信。
　⒋關於上訴人同為系爭公業派下員之認定：
　⑴上訴人辯稱：其祖先「蘇榮華」於日據初期設立系爭公業，
    以在臺開基祖「蘇福」為享祀人，並以享祀人之姓名「蘇福
    」尾加「記」字為其公號等語，並未提出積極事證以實其說
    ，已難憑信。再者，依○○市公所107年7月19日朴市民字第00
    00000005號函復查無「蘇福」、「蘇榮華」之相關戶籍資料
    （見原審卷二第335頁），及臺北○○○○○○○○○（下稱大安戶政
    ）108年11月26日北市安戶資字第1086013369號函復略以：①
    經查詢內政部戶政資訊系統，蘇暉橋（已歿）原名蘇福洹、
    蘇藏信，其父為蘇文瀛（原名蘇文榮），其祖父為蘇養，其
    曾祖父為蘇庵。②依蘇養此人於本系統進行查詢，查無其父
    蘇庵獨立戶籍資料可稽；蘇養曾與戶長蘇水樹戶籍設於同戶
    ，蘇養稱謂欄記載「父蘇愩牛甥」，而蘇水樹稱謂欄記載前
    戶主蘇愩牛次男；又查詢蘇愩牛戶籍資料，曾出現其為戶長
    時，戶籍資料出現明治37年3月24日前戶主死亡戶長相續、
    前戶長蘇有叁長男等記載。③惟並無蘇有叁獨立戶籍資料可
    稽，自亦無從查詢蘇有叁先祖是否為蘇福資料。④另從蘇福
    、嘉義縣○○市為搜尋條件，查得「蘇福」共有3人日據時期
    戶籍資料，出生年分別為民前42、民前41、民前17；如依蘇
    暉橋製作之系統表觀之，蘇福既是蘇有叁之先祖，又蘇有叁
    長男蘇愩牛為民前35年生，此恐不合邏輯，另此3人亦無與
    蘇愩牛、蘇湖、蘇庵等人同於一戶戶籍資料可稽等語（見本
    院卷一第427至429頁），對照日據時期戶籍資料記載顯示：
    蘇愩牛、蘇湖、蘇庵之父為蘇有叁，但無蘇有叁之戶籍資料
    （見本院卷四第37至45頁），亦無從推知蘇有叁之父親為何
    人。是以，上訴人辯稱蘇有叁之父親「蘇榮華」為系爭公業
    之設立人，「蘇榮華」之父親「蘇福」為系爭公業之享祀人
    ，難謂有據，而不足採。另被上訴人聲請向○○市公所殯葬管
    理課調查有無「蘇福」之塔位、墓地等紀錄，亦無必要，附
    此敘明。
　⑵次依上訴人所提出神主牌位之記載，其於祖公、祖媽（未記
    載姓名）後，直接記載十世蘇蔡淑僊生於道光丁亥年，卒于
    同治乙丑年，其後並無十一世至十七世之記載，再直接自十
    八世開始記載，蘇榮華生於道光戊子年（西元1828年），卒
    于光緒己亥年0月0日（西元1899年），蘇雨  生於道光戊申
    年00月00日（西元1848年），卒于明治甲辰年0月0日（西元
    1904年），蘇庵生於光緒辛巳年00月00日（西元1881年），
    卒于明治戊申年0月00日（西元1908年）（見本院卷一第291
    至293頁），並無「蘇福」神主牌位之記載。稽以上訴人所
    提出系爭公業派下員系統表所載（見原審卷一第154、327頁
    ），蘇福係蘇榮華之父親，而蘇榮華之神主牌位記載為十八
    世，依此而推，蘇福應係十七世，並非祖公，且該神主牌位
    僅載十世之蘇蔡淑僊，之後即為十八世之蘇榮華，既無十七
    世之記載，且亦無法得知該神主牌位之祖公究係何人，實無
    從依該神主牌位而推知上訴人之先人確有姓名為「蘇福」之
    人。上訴人嗣雖辯稱神主牌位所載十世之蘇蔡淑僊，係以娘
    家世代為計算，其係十八世蘇榮華之配偶，故神主牌位之祖
    公係指蘇福云云，然並未舉證以實其說，不足憑信。再者，
    ○○市志（上）第27頁雖載有清咸豐年間有蘇福、蘇海兄弟移
    居○○市，以長興為店號之歷史事跡。惟斟酌○○市志所載之蘇
    福，實晚於上訴人所稱之祖先「蘇福」（咸豐於道光之後）
    ，且兩者是否為同一人，亦乏所據，是以上訴人前揭所辯，
    固非可信。
　⑶惟參酌朴子地政事務所（下稱朴子地政）107年9月3日朴地登
    字第0000006128號函復略以：該所現存地籍歷史檔案，僅有
    自嘉義○○○○○○○○街000番-1地號於日據時期首次登記及其後
    異動之文件資料，且後續子號之登記，多由該地號分割出，
    茲將分割情形簡述如下（見原審卷三第335至336頁）：
    ①日據時期：○○○○○○○○街（下同）000番-2、-3、-4、-5、-6
      、-7、-8、-9地號自000番-1地號分割出，000番-10地號
      自000番-8地號分割出，000番-11、-12地號自000番-4地
      號分割出，000番-13地號自000番-12地號分割出，000番-
      14地號自000番-3地號分割出。
    ②臺灣光復後：
      日據時期「○○○○○○○○街」段名更迭為「○○市○○段」。
      民國53年間○○段（下同）000-16地號自000-14地號分割
        出，000-17地號自000-1地號分割出，000-18地號自000
        -7地號分割出，000-19地號自000-6地號分割出，000-2
        0地號自000-13地號分割出；000-15、-23、-25地號分
        別於民國54年、63年、64年間自000-2地號分割出；民
        國63年間000-24地號自000-15地號分割出。
      ○○段000-21及000-22地號為民國55年間之新登錄地。另
        除嘉義○○○○○○○○街000番-1地號至000番-3地號（嘉義縣
        ○○市○○段00000地號至000-3地號）其所有權人登記為「
        業主公蘇福記」外，其餘土地皆無該權利主體之記載。
　⑷按祭祀公業之本質及存在目的，仍以祭祀為主，使祖先血食
    不斷，故祭祀者以有血緣關係為原則。祭祀公業條例施行前
    ，祭祀公業派下員之男子死亡後，無直系卑親屬者，其遺妻
    並非當然繼承其派下權，但經親屬協議選定為繼承人者，繼
    承其派下權（見臺灣民事習慣調查報告第798頁〔註五〕），
    足認遺妻雖無血緣存在，但於傳統上，可經親屬會議選定為
    繼承人而繼承派下權，並非不得為派下員。衡諸臺灣祭祀公
    業之祀產係屬派下全體公同共有，而同一權利主體始有名義
    變更登記（更名登記）之問題。根據前述日據時期嘉義○○○○
    ○○○○街000番-1地號（嘉義縣○○市○○段00000地號）土地之分
    割沿革，及參照日據時期嘉義○○○○○○○○街000番-1地號土地
    登記簿之記載：該000番-1地號土地於大正元年保存登記為
    系爭公業所有，管理人為蘇為；於大正四年管理人變更為蘇
    風榮，於大正十二年名義變更（原因），於昭和七年辦理名
    義變更登記為蘇巖、蘇風榮、蘇銅炮、蘇愩牛、蘇阿明、蘇
    養、蘇陳氏格、蘇碧超共有（見本院卷一第223至224頁），
    足認日據時期嘉義○○○○○○○○街000番-1地號土地，在昭和七
    年辦理同一所有權權利主體之名義變更登記，係自系爭公業
    所有直接變更登記為蘇巖、蘇風榮、蘇銅炮、蘇愩牛、蘇阿
    明、蘇養、蘇陳氏格、蘇碧超等自然人共有。其次，觀察蘇
    巖、蘇風榮、蘇銅炮、蘇愩牛、蘇阿明、蘇養、蘇陳氏格、
    蘇碧超等人均同姓蘇（蘇陳氏格為冠夫姓），而其中蘇愩牛
    （含其母）、蘇阿明（含其父、母）、蘇養（含其父、母）
    、蘇陳氏格（其夫蘇田於明治40年0月0日死亡，戶主相續，
    應為遺妻）、蘇碧超均曾設籍於「嘉義廳○○○○○○○○街000番
    地即臺南州○○郡○○街○○000番地」，又其中蘇巖（含其父、
    母）、蘇風榮、蘇銅炮均曾設籍於「嘉義廳○○○○○○○○街000
    番地即臺南州○○郡○○街○○000番地」（見本院卷四第39至53
    頁日據時期戶籍資料），足徵其等當時住所地均在○○街。是
    綜合上情加以判斷，蘇巖、蘇風榮、蘇銅炮、蘇愩牛、蘇阿
    明、蘇養、蘇陳氏格、蘇碧超等人當時均為系爭公業之派下
    員，實具有高度之蓋然性。
　⑸再者，揆諸朴子地政110年4月12日朴地登字第1100002691號
    函復略以：嘉義縣○○市○○段00000地號日據時期登記簿記載
    於民國21年（昭和7年）由原所有權人公蘇福記，管理人蘇
    風榮「名義變更」登記為蘇巖、蘇風榮、蘇銅炮、蘇愩牛、
    蘇阿明、蘇養、蘇陳氏格、蘇碧超共有。另經調閱土地台帳
    、連名薄，其於民國12年（大正12年）因「所有權移轉（共
    有權移轉）」為前述8人共有。又按内政部103年5月26日台
    内民字第1030174295號函示：「…登記原因『解散』適用於祭
    祀公業、神明會辦理解散後，將其產權移轉或更名為派下員
    或信徒所為之登記……得以登記事由『更名登記（名義變更）』
    ，登記原因『解散』辦理登記。」似亦可推知其變動可能原因
    等語（見本院卷四第55至61、65至75頁），對照至今仍登記
    為系爭公業所有之系爭7筆土地（日據時期原為墳墓地，見
    本院卷一第397頁、兩造不爭執事項㈠、㈡），雖可認前述由
    系爭公業名義變更登記為蘇巖、蘇風榮、蘇銅炮、蘇愩牛、
    蘇阿明、蘇養、蘇陳氏格、蘇碧超等人共有，應非基於系爭
    公業解散之原因，至其確切原因為何，因年代久遠，雖無相
    關資料可資查考，惟自其登記事由觀之，應可認其係經系爭
    公業全體派下員之同意為祀產之分析，始可能辦理嘉義○○○○
    ○○○○街000番-1地號權利形態轉換之名義變更登記（更名登
    記）事宜。則上訴人辯稱其祖先蘇愩牛、蘇阿明、蘇養為系
    爭公業之派下員等語，要屬可信。至於上訴人聲請向國史館
    臺灣文獻館聲請調取冊名：明治34年甲種永久保存第6卷；
    件名：臺灣地籍事務取扱心得（訓令第88號）及「明治36年
    臨時臺灣土地調查局臺南出張所公文類纂」第04410號文件
    （待證事項：證明日據時期確有○○○○○○○○街000番母地號，
    嗣因分割成000番-1至-9等多筆地號，該000番母地號因而刪
    除），核其待證事項與上訴人之祖先是否為系爭公業派下員
    乙節無直接關連性，而無調查之必要，附此敘明。
  ⑹又上訴人雖另以嘉義縣○○於00○○○○○○○○○○○○○○○○○○○○○○○○○○○
    ○○○段000地號（即重測前○○段000-9地號）土地徵收補償款
    （見本院卷一第215頁），該地號土地係源自000-1地號分割
    而出，執以抗辯系爭公業享祀人為蘇福、設立人為蘇榮華，
    與被上訴人之祖先無涉云云。惟查，依照日據時期土地登記
    簿之記載：000-1地號土地於大正元年保存登記為系爭公業
    所有，管理人為蘇為；於大正四年管理人變更為蘇風榮；於
    大正十二年名義變更，於昭和七年辦理名義變更登記為蘇巖
    、蘇風榮、蘇銅炮、蘇愩牛、蘇阿明、蘇養、蘇陳氏格、蘇
    碧超共有；嗣於昭和八年再基於共有物分割之原因而分割登
    記為蘇愩牛、蘇阿明、蘇養共有（見本院卷一第223至224頁
    ），及上述土地分割及所有權人變更之沿革觀之，該000-1
    地號土地於昭和八年經共有物分割由蘇愩牛、蘇阿明、蘇養
    取得，嗣又經分割增加000-9地號即重測後○○段000地號，並
    由蘇養之繼承人蘇文瀛領取該地號土地徵收補償款之事實，
    僅能證明蘇文瀛繼受其父蘇養之法律上地位，而領取主管機
    關對於徵收當時之土地所有權人核給之徵收補償款，並無從
    依此推認系爭公業之享祀人為蘇福、設立人為蘇榮華，而據
    以排除系爭公業之派下員亦包括蘇為之後代子孫即被上訴人
    之認定。是以，上訴人抗辯系爭公業之派下員與被上訴人無
    關，僅有上訴人一造云云，難謂可採。
  ⑺另被上訴人雖否認上訴人之祖先同為系爭公業之派下員，並
    舉朴子鎮○○○000地號土地，係祭祀公業蘇福記，使用人蘇孝
    庚於民國22年間由蘇孝庚繳稅款至今（見原審卷三第309頁
    ）；系爭7筆土地於87年至95年間之納稅義務人為祭祀公業
    蘇福記，管：蘇為，使：丙○○，96至今納稅義務人為祭祀公
    業蘇福記，管：蘇為，使：戊○○。且系爭7筆土地現由被上
    訴人丙○○使用管理，並於其上經營停車場為憑（見兩造不爭
    執事項㈤、㈥）。然查，臺灣祭祀公業之祀產應屬派下全體公
    同共有，而上揭土地稅（地價稅或田賦）之繳納情形，僅得
    證明系爭7筆土地長久以來，係由系爭公業原管理人蘇為之
    後代子孫為實際使用收益之人，但並不足依此反推系爭公業
    之派下員僅有蘇為之後代子孫。再者，系爭公業之享祀人及
    設立人究為何人，兩造均無法提出客觀有力之證據以實其說
    ，而依目前調查所得之上開證據資料顯示，蘇巖、蘇風榮、
    蘇銅炮（被上訴人之祖先）、蘇愩牛、蘇阿明、蘇養（上訴
    人之祖先）、蘇陳氏格、蘇碧超等人均為系爭公業之派下員
    ，故兩造之祖先應同屬系爭公業之派下員，較與客觀事實相
    符。
　⑻又兩造主觀上雖均認雙方為不同祖先，且依現有戶籍資料、
    兩造所提出之族譜、神祖牌位，亦顯示雙方無任何親戚關係
    （見兩造不爭執事項）。惟查，依上開調查證據之結果，
    可知目前僅查知系爭公業名稱，及蘇為、其子蘇風榮曾擔任
    系爭公業之管理人，但查無積極證據足以證實系爭公業之享
    祀人及設立人為何人，以及系爭公業命名之緣由。其次，稽
    之上訴人之祖先，最遠僅能追溯至日據時期明治年間出生之
    蘇愩牛、蘇湖、蘇庵及其父為蘇有叁之戶籍資料，無從再往
    前追溯蘇有叁之戶籍資料；而被上訴人之祖先，最遠亦僅能
    追溯至日據時期嘉永年間出生之蘇為及其父為蘇信之戶籍資
    料，但亦已無從往前追溯蘇信之戶籍資料（見本院卷四第39
    至53頁日據時期戶籍資料）。是依現有之戶籍資料、兩造提
    出之族譜、神祖牌位（上訴人之祖先紀錄至十八世顯考蘇榮
    華、十世顯妣蘇蔡淑僊〔見本院卷一第291頁〕，被上訴人之
    祖先紀錄至蘇信〔見原審卷三第307頁〕），雖顯示雙方無任
    何親戚關係之情。但此應係囿於歷史久遠，再加上兩造之主
    觀認知及持有之資料有限，致誤認無戶籍資料之蘇有叁與蘇
    信間，無共同血脈之蘇姓祖先。惟由日據時期嘉義○○○○○○○○
    街000番-1地號土地，係自系爭公業所有直接變更登記為蘇
    巖、蘇風榮、蘇銅炮、蘇愩牛、蘇阿明、蘇養、蘇陳氏格、
    蘇碧超等人共有乙情觀之，蘇有叁（蘇愩牛之父、蘇阿明、
    蘇養之祖父）與蘇信（蘇風榮、蘇巖、蘇銅炮之祖父）有共
    同血脈之蘇姓祖先之可能性，實大於無共同血脈之蘇姓祖先
    之可能性。是故，被上訴人以兩造主觀上均認雙方為不同祖
    先，且依現有戶籍資料、兩造所提出之族譜、神祖牌位，顯
    示雙方無任何親戚關係，而否認上訴人同為系爭公業之派下
    員，難謂可採。
  ⑼按本條例施行前已存在之公業，其派下員依規約定之；無規
    約或規約未規定者，派下員為設立人及其男系子孫（含養子
    ）；本條例施行後，祭祀公業及祭祀公業法人之派下員發生
    繼承事實時，其繼承人應以共同承擔祭祀者列為派下員，祭
    祀公業條例第4條第1項及第5條分別定有明文。查蘇阿明、
    蘇養為系爭公業之派下員，已如前述，而辛○○為蘇阿明之子
    ，乙○○、寅○○、卯○○、丑○○為蘇阿明之孫子女；巳○○、未○○
    、午○○、辰○○、子○○為蘇養之孫子女，申○○、庚○○、甲○○為
    蘇暉橋（蘇養之孫子）之繼承人並共同承擔祭祀（見原審卷
    一第149至269頁、本院卷一第171至173頁、卷三第383至395
    頁），則上訴人主張其等為系爭公業之派下員乙節，堪信為
    真實。被上訴人以前揭情詞否認上訴人同為系爭公業之派下
    員，為不足採。
  ㈣綜合上開調查證據之結果，關於系爭公業之享祀人、設立人
    及命名之由來，兩造雖各有主張，惟皆未能提出客觀有力之
    證據以實其說，固均難遽信。但根據日據時期迄今有關系爭
    公業名下之土地所有權人或管理人變動之相關登記資料，足
    以推認被上訴人之祖先蘇為、蘇風榮、蘇巖、蘇銅炮及上訴
    人（含視同上訴人）之祖先蘇阿明、蘇養同為系爭公業之派
    下員。從而，被上訴人之本訴主張上訴人（含視同上訴人）
    並非系爭公業之派下員，其等就系爭公業之派下權不存在等
    節，及上訴人庚○○等之反訴主張被上訴人並非系爭公業之派
    下員，其等就系爭公業之派下權不存在等情，均非可採。
五、綜上所述，被上訴人請求確認上訴人就系爭公業之派下權不
    存在，為無理由，應予駁回。原審為被上訴人勝訴之判決，
    尚有未洽。上訴論旨指摘原判決不當，求予廢棄改判，為有
    理由，爰由本院改判如主文第2項所示。另上訴人庚○○等提
    起反訴，請求確認被上訴人就系爭公業之派下權不存在，為
    無理由，應予駁回。
六、本件事證已臻明確，兩造其餘之主張或攻擊防禦方法及所用
    之證據，經本院斟酌後，認為均不足以影響本判決之結果，
    爰不逐一論列，附此敘明。
七、據上論結，本件上訴為有理由，反訴為無理由，依民事訴訟
    法第463條、第385條第1項前段、第450條、第78條、第85條
    第1項前段，判決如主文。
中　　華　　民　　國　　110 　年　　7 　　月　　14　　日
　　              民事第六庭    審判長法  官  吳上康
                     　　
                                      法  官  王浦傑

                                      法  官  張季芬
上為正本係照原本作成。
如不服本判決，應於收受送達後20日內向本院提出上訴書狀，其
未表明上訴理由者，應於提出上訴後20日內向本院補提出理由書
狀（均須按他造當事人之人數附繕本）上訴時應提出委任律師或
具有律師資格之人之委任狀；委任有律師資格者，另應附具律師
資格證書及釋明委任人與受任人有民事訴訟法第466條之1第1項
但書或第2項（詳附註）所定關係之釋明文書影本。如委任律師
提起上訴者，應一併繳納上訴審裁判費。
中　　華　　民　　國　　110 　年　　7 　　月　　14　　日

                                      書記官  郭馥萱
【附註】
民事訴訟法第466條之1：
⑴對於第二審判決上訴，上訴人應委任律師為訴訟代理人。但上
  訴人或其法定代理人具有律師資格者，不在此限。
⑵上訴人之配偶、三親等內之血親、二親等內之姻親，或上訴人
  為法人、中央或地方機關時，其所屬專任人員具有律師資格並
  經法院認為適當者，亦得為第三審訴訟代理人。
民事訴訟法第466條之2第1項：
上訴人無資力委任訴訟代理人者，得依訴訟救助之規定，聲請第
三審法院為之選任律師為其訴訟代理人。